臺北高等行政法院判決　　　　　　　　　　　　　　九十一年度訴字第五一五二號
　　　　　　　　　　　　　　　.
　　原　　　告　網虎國際企業股份有限公司
　　代　表　人　甲○○董事長.
　　訴訟代理人　丙○○
　　被　　　告　經濟部智慧財產局
　　代　表　人　蔡練生（局長）
　　訴訟代理人　丁○○
　　參　加　人　美商．雅虎公司
　　　　　　　　(Yahoo!.
　　　　　　　　　　　　　　　.
　　代　表　人　乙○○○○○
　　　　　　　　(資深副總裁兼.
　　　　　　　　(Jonath.
　　訴訟代理人　陳長文律師
　　　　　　　　蔡瑞森律師
右當事人間因服務標章異議事件，原告不服經濟部中華民國九十一年十月十七日經訴
字第○九一○六一二四八二○號訴願決定，提起行政訴訟，並經本院裁定命參加人獨
立參加本件被告之訴訟。本院判決如左：
    主  文
原告之訴駁回。
訴訟費用由原告負擔。
    事  實
壹、事實概要：
    緣原告前於民國（以下同）八十八年五月十日以「WAHOO」 服務標章，指定使用
    於商標法施行細則第四十九條所定商品及服務分類表第四十二類之電腦軟體系統
    及程式製作設計分析及諮詢顧問、電腦計算、資料處理及電腦租貸等服務，向被
    告申請註冊，經被告核准列為審定第一三四九○五號服務標章（以下簡稱系爭服
    務標章，如附圖一）。嗣參加人以系爭服務標章有違商標法第七十七條準用第三
    十七條第七款、第十二款及第十四款之規定，對之提出異議，並檢具註冊第一○
    五二四○號「YAHOO!」服務標章（以下簡稱據以異議服務標章，如附圖二）為證
    據。案經被告審查，以九十年十月三十日中台異字第八九一六五四號服務標章異
    議審定書為異議不成立之處分。參加人不服，訴經經濟部於九十一年四月十一日
    以經訴字第○九一○六一○七二○○號訴願決定書將原處分撤銷，責由被告另為
    適法之處分。案經被告重為審查，因認系爭服務標章有違其異議審定時商標法第
    七十七條準用第三十七條第十二款之規定，而於九十一年七月二十四日以中台異
    字第九一一一○○號服務標章異議審定書為系爭第一三四九○五號「WAHOO」 服
    務標章之審定應予撤銷之處分。原告不服，提起訴願，遭駁回後，遂向本院提起
    行政訴訟，本院因認本件撤銷訴訟之結果，參加人之權利或法律上利益將受損害
    ，乃依行政訴訟法第四十二條第一項規定，依職權裁定命參加人獨立參加本件被
    告之訴訟。
貳、兩造聲明：
一、原告聲明：
    原告未於言詞辯論期日到場，據其提出之書狀，聲明求為判決訴願決定及原處分
    均撤銷。
二、被告聲明：求為判決如主文所示。
、兩造爭點：
    系爭服務標章與據以異議服務標章是否構成近似？系爭服務標章指定使用之服務
    與據以異議服務標章指定使用之服務是否構成類似？有無違反系爭服務標章異議
    審定時商標法第七十七條準用第三十七條第十二款之規定？
一、原告陳述：
    原告未於言詞辯論期日到場，據其提出之書狀，陳述如左：
１、按服務標章圖樣「相同或近似於他人同一服務或類似服務之註冊服務標章者」，
    不得申請註冊，固為商標法第七十七條準用同法第三十七條第十二款所明定，惟
    所謂近似之服務標章，乃係指服務標章圖樣在文字、外觀、觀念或讀音等方面有
    一近似者而言，又判斷服務標章之近似與否，除了相對比較之外，並需就兩商標
    圖樣異時異地隔離觀察，以一般的消費者在施以普通的注意力之下，有無引起混
    淆誤認之虞者而定，且需就事實情況審酌以為判定之基準。
２、訴願決定機關所為訴願駁回之理由，乃在系爭服務標章圖樣係由單純未經設計之
    外文「WAHOO」 所構成，與參加人據以異議之註冊第一○五二四○號「YAHOO!」
    服務標章相較，兩者均有相同之字母「AHOO」，僅字首字母「Ｗ」與「Ｙ」之差
    異，於異時異地隔離觀察，難謂無使具有普通知識經驗之消費者施以普通所用之
    注意，而產生混同誤認之虞，應屬近似之服務標章，又系爭服務標章指定使用於
    電腦軟體系統及程式製作設計分析及諮詢顧問、電腦計算、資料處理及電腦租賃
    等服務，與據以異議服務標章指定使用之建立點腦網路資訊、工作站及其他資源
    之索引等服務，二者提供服務之內容及性質類似、行銷管道相近，且服務對象亦
    相重疊，依一般社會通念及市場交易情形，應屬類似之服務，故系爭服務標章之
    申請註冊，自有違首揭法條之規定，惟就兩服務標章圖樣之近似判定，實難令原
    告心服。
３、就系爭服務標章與據以異議服務標章之圖樣相對比較，兩圖樣上固然皆有相同之
    「AHOO」，而僅在字首「Ｗ」、「Ｙ」之差別，但據以異議服務標章在其圖樣的
    字尾係添加了一個「！」驚嘆號，參加人、被告（原告誤載為原告機關）及訴願
    決定機關在審核時，皆特意將該此一「！」驚嘆號予以略過不提，但也因為字首
    及字尾為一全然不同之情形，，而此兩個差異處讓兩服務標章的圖樣在外觀上予
    人產生迥然相異之視覺印象，況且以外文來說，其之首要，就是在字首所給人的
    注意力最高，更因為字首之不同，更加凸顯出兩服務標章圖樣在外觀上的差異性
    。再者，我國國民的教育普及性高，尤其在英文為一國際流通性最廣泛的共通語
    言之下，更使英文成為最受到國人所重視的第二語言，一般的國民對於簡單的單
    字，皆已具備基本的分辨能力，是兩服務標章圖樣在異時異地隔離觀察，一般消
    費者經施以普通的注意力下自然已經能夠加以區隔分辨，並不致有造成混淆誤認
    之處，而使兩服務標章在外觀上不會構成近似。又就兩服務標章之讀音來說，也
    由於在字首並不一樣，因此兩服務標章之發音也就隨之不同，兩服務標章的讀音
    一為「ㄨㄤˇㄏㄨˇ」，另一為「ㄧㄚˇㄏㄨˇ」，可證明兩服務標章在讀音上
    之差異性，即使在匆促交易連貫呼唱之際，也沒有發生混同之虞，顯然也不構成
    讀音上之近似。另外，系爭服務標章圖樣上之外文「WAHOO」 的字義乃係為「一
    種火樹或深藍色熱帶食用魚」，而據以異議服務標章圖樣上之外文「YAHOO!」之
    字義則係為「鄉下人」，兩服務標章圖樣的外文更是完全不同之意義，則兩服務
    標章顯然也不構成觀念上之近似，從而在兩服務標章的圖樣無論在外觀、讀音及
    觀念都不近似之下，自然並沒有構成近似標章之要件，則自無首揭法條之適用。
４、系爭服務標章圖樣上的外文「WAHOO」 更係原告公司名稱之特取部分「網虎」之
    譯音，而並非是緣自抄襲他人標章圖樣所得，並實際使用於產銷的軟體光碟片、
    廣告及報價單，故原告以之作為服務標章圖樣申請註冊，旨在尋求對本身已使用
    服務標章一正當的保護，以避免他人以原告公司名稱之特取部分之譯音作為標章
    使用，來防止造成原告本身之困擾，及讓消費者發生誤淆，且在提出申請並使用
    至今，在市場上並未有消費者對之產生混同誤認之情事，更足以證明兩服務標章
    沒有發生混淆之虞。
５、原告為電腦及其週邊設備等資訊產品及電腦軟體之專業廠商，而對於資訊產品而
    言，可說每一家製造廠商皆係意在建立自己的品牌，參加人一再強調其為國際性
    知名的網際網路公司，而網際網路的特性，即在於必須百分之百的正確，如此當
    使用者利用網際網路傳輸資料或與資料庫連結時，才能進入所欲連結的網站，是
    參加人本身也應該知道，只有一個字的差異，對使用者來說，並不會造成混淆誤
    認之虞，何況兩服務標章更是字首就已經不同，而不致引起混淆誤認之情事，應
    無首揭法條之適用。
６、就兩服務標章的指定服務來說，系爭服務標章係為軟體設計製作，而據以異議服
    務標章則為提供上網之服務，雖然同樣係為資訊產業，但兩者服務的對象並不相
    同，應不會有造成消費者之混淆，並非屬類似之服務，則自無首揭法條之適用。
７、綜上所述，系爭服務標章與據以異議服務標章之圖樣，不論是在外觀、讀音、觀
    念或字義各個方面都並不構成近似，已足以讓一般的消費者對兩服務標章加以區
    隔分辨，不致有引起混淆誤認之虞，且指定服務之類別也不一樣，則自無首揭法
    條之適用。為此，請判決如原告訴之聲明。
二、被告陳述：
１、服務標章圖樣相同或近似於他人同一服務或類似服務之註冊服務標章者，不得申
    請註冊，為商標法第七十七條準用第三十七條第十二款所明定。而衡酌服務標章
    是否近似，應以具有普通知識經驗之消費者，於消費時施以普通所用之注意，有
    無混同誤認之虞判斷之，同法施行細則第五十條準用第十五條第一項定有明文。
    又所謂類似服務，應依一般社會通念、市場交易情形，並參酌該服務之性質、內
    容、提供者、行銷管道及場所或對象等各種相關因素判斷之，同法施行細則第十
    五條第三項復定有明文。
２、本件系爭審定第一三四九○五號「WAHOO」 服務標章異議案，經被告重為審查，
    認系爭服務標章與據以異議之註冊第一○五二四○號「YAHOO!」服務標章，應屬
    近似之標章，復均指定使用於同一或類似之服務，自有首揭法條規定之適用，乃
    為系爭服務標章之審定應予撤銷之處分。原告雖訴稱，兩服務標章之外觀設計意
    匠迥然相異，讀音全然不同，觀念上亦無相似之處，應非屬近似之標章。且系爭
    服務標章所指定之服務，係提供程式之設計，而據以異議服務標章指定之服務，
    則係提供上網搜集資料，兩者性質並不相同，亦非屬類似之服務，自無首揭法條
    規定之適用云云。惟查，系爭服務標章圖樣係由單純未經設計之外文 「WAHOO」
    所構成，與據以異議之註冊第一○五二四○號「YAHOO!」服務標章相較，兩者外
    文均有相同之字母「AHOO」，僅字首字母「Ｙ」與「Ｗ」之差異，於異時異地隔
    離觀察，難謂無使具有普通知識經驗之消費者施以普通所用之注意，而產生混同
    誤認之虞，應屬近似之標章。又系爭服務標章指定使用於電腦軟體系統及程式製
    作設計分析及諮詢顧問、電腦計算、資料處理及電腦租賃等服務，與據以異議服
    務標章指定使用之建立電腦網路資訊、工作站及其他資源之索引等服務，二者提
    供服務之內容及性質類似，行銷管道相近，且服務對象亦相重疊，依一般社會通
    念及市場交易情形，應屬類似之服務，故系爭服務標章之申請註冊，自有違首揭
    法條之規定。至原告訴稱其為世界性電腦軟體程式知名廠商，且自創業以來即在
    設計產銷之軟體光碟上印製系爭服務標章圖樣乙節，姑不論實情如何，核與系爭
    服務標章有無違反首揭法條規定之認定無涉；又系爭服務標章既應依首揭法條之
    規定撤銷其審定，其是否另有違同法條第七款及第十四款之規定，即無庸審究，
    均併予指明。
３、綜上所述，被告所為系爭服務標章之審定應予撤銷之處分，洵無違誤，請判決如
    被告答辯之聲明。
三、參加人陳述：
１、按「商標相同或近似於他人同一商品或類似商品之註冊商標，不得申請註冊」，
    為系爭服務標章申請時商標法第三十七條第十二款所明定，而服務標章依同法第
    七十七條規定準用之。本件爭點在於據以異議服務標章與系爭服務標章是否構成
    近似；以及系爭服務標章指定使用於第四十二類之「電腦軟體系統及程式製作設
    計分析及諮詢顧問及電腦計算、資料處理及電腦租賃」等服務是否與據以異議服
    務標章服務項目「建立電腦網路資料、工作站及其他資源之索引之服務，於電腦
    網路檢索查詢及取出資訊、工作站及其他資源之服務；以電腦連線方式提供新聞
    、氣候、運動、時事及參考資料之服務」構成類似。
(1)、系爭服務標章與據以異議服務標章近似︰
、行政院七十四年十月二日核定之商標近似審查基準第一項「商標在外觀、觀念、
    或讀音方面有一近似者，即為近似之商標」；及第二之七項「兩商標僅少數字母
    不同，有混同誤認之虞者，應屬外觀近似」。基於此項原則，被告、行政院及行
    政法院已針對諸多兩商標僅有首字母差異之案例，認定二者為近似商標。系爭服
    務標章「WAHOO」與據以異議服務標章「YAHOO!」 相較，兩者皆由五個未經設計
    之大寫英文字母組成，除字首「Ｗ」及「Ｙ（參加人之書狀誤載為Ｈ）」及字尾
    有無驚嘆號之些微差異外，均有相同之「AHOO」，且兩者字母排列及字數長短皆
    完全相同，於異時異地隔離觀察或連貫唱呼之際，外觀及讀音均有致使消費者產
    生混淆誤認之虞，應屬近似標章。
、本院九十一年度訴字第二○三五號判決於相同於本件兩服務標章近似性爭議之另
    案，業已認定「WAHOO」及「YAHOO!」 兩標章屬近似之標章。再者，本院九十一
    年度訴字第一九一二號判決，對於僅有第一字母差異之「HOKIA」及「NOKIA」標
    章，亦持相同看法，認定兩標章近似，是系爭服務標章「WAHOO」 與據以異議服
    務標章「YAHOO!」構成近似，無庸置疑。
(2)、系爭服務標章指定使用服務與據以異議服務標章之註冊服務類似：
    按系爭服務標章指定使用於「電腦軟體系統及程式製作設計分析及諮詢顧問及電
    腦計算、資料處理及電腦租賃」，依商品及服務近似檢索參考資料分類，係屬42
    10之「電腦程式設計及電腦資料處理」組群服務；而據以異議服務標章註冊服務
    「建立電腦網路資料、工作站及其他資源之索引之服務，於電腦網路檢索查詢及
    取出資訊、工作站及其他資源之服務；以電腦連線方式提供新聞、氣候、運動、
    時事及參考資料之服務」亦屬第4210組群服務，雙方服務既然皆屬第4210組群之
    電腦服務，當屬類似服務。原告雖爭辯其指定服務為「軟體設計製作」，而參加
    人據以異議服務標章的指定服務為「上網服務」，兩者服務對象不同，無混淆誤
    認之情事，雙方非屬類似服務。惟查，系爭服務標章指定使用於「電腦軟體系統
    及程式製作設計分析及諮詢顧問及電腦計算、資料處理及電腦租賃」等項目，不
    僅只限於原告所聲稱之「軟體設計製作」，而據以異議服務標章之註冊服務項目
    如前述，亦非僅有「上網服務」。因此，雙方指定之所有服務依商品及服務近似
    檢索參考資料分類不但類似，其中「資料處理」及「建立電腦網路資料、工作站
    及其他資源之索引之服務，於電腦網路檢索查詢及取出資訊、工作站及其他資源
    之服務」甚且性質同屬資料處理，消費對象相同，故雙方指定服務為類似服務，
    極其顯然。
２、綜上所述，被告之原處分及經濟部之訴願決定洵無違誤，請判決駁回原告之訴。
    理  由
一、本件原告經合法通知，未於言詞辯論期日到場，核無行政訴訟法第二百十八條準
    用民事訴訟法第三百八十六條各款所列之情事，爰依被告之聲請，由其一造辯論
    而為判決，合先敘明。
二、按服務標章圖樣相同或近似於他人同一服務或類似服務之註冊服務標章者，不得
    申請註冊，為系爭服務標章異議審定時商標法第七十七條準用第三十七條第十二
    款所明定。而衡酌服務標章是否近似，應以具有普通知識經驗之消費者，於消費
    時施以普通所用之注意，有無混同誤認之虞判斷之，同法施行細則第五十條準用
    第十五條第一項定有明文。又所謂類似服務，應依一般社會通念、市場交易情形
    ，並參酌該服務之性質、內容、提供者、行銷管道及場所或對象等各種相關因素
    判斷之，同法施行細則第十五條第三項復定有明文。
三、本件原告前於八十八年五月十日以「WAHOO」 服務標章，指定使用於商標法施行
    細則第四十九條所定商品及服務分類表第四十二類之電腦軟體系統及程式製作設
    計分析及諮詢顧問、電腦計算、資料處理及電腦租貸等服務，向被告申請註冊，
    經被告核准列為審定第一三四九○五號服務標章（即系爭服務標章）。嗣參加人
    以系爭服務標章有違商標法第七十七條準用第三十七條第七款、第十二款及第十
    四款之規定，對之提出異議，並檢具註冊第一○五二四○號「YAHOO!」服務標章
    （即據以異議服務標章）為證據。案經被告審查，以九十年十月三十日中台異字
    第八九一六五四號服務標章異議審定書為異議不成立之處分。參加人不服，訴經
    經濟部於九十一年四月十一日以經訴字第○九一○六一○七二○○號訴願決定書
    將原處分撤銷，責由被告另為適法之處分。案經被告重為審查，認系爭服務標章
    與據以異議服務標章應屬近似之標章，復均指定使用於同一或類似之服務，有違
    其異議審定時商標法第七十七條準用第三十七條第十二款之規定，而於九十一年
    七月二十四日以中台異字第九一一一○○號服務標章異議審定書為系爭服務標章
    之審定應予撤銷之處分。原告不服，循序提起訴願及本件行政訴訟。
四、原告於本件行政訴訟中訴稱，兩服務標章之外觀設計意匠迥然相異，讀音全然不
    同，觀念上亦無相似之處，應非屬近似之標章。且系爭服務標章所指定之服務係
    為軟體設計製作，而據以異議服務標章指定之服務則係提供上網搜集資料，兩者
    服務的對象並不相同，並非屬類似之服務，自無首揭法條規定之適用云云。惟查
    ：
１、系爭服務標章圖樣係由單純未經設計之外文「WAHOO」 所構成，與據以異議之「
    YAHOO!」服務標章相較，兩者外文均有相同之字母「AHOO」，僅字首字母「Ｗ」
    與「Ｙ」之差異，於異時異地隔離觀察，難謂無使具有普通知識經驗之消費者施
    以普通所用之注意，而產生混同誤認之虞，應屬近似之標章。
２、系爭服務標章指定使用於電腦軟體系統及程式製作設計分析及諮詢顧問、電腦計
    算、資料處理及電腦租賃等服務，與據以異議服務標章指定使用之建立電腦網路
    資訊、工作站及其他資源之索引等服務，二者提供服務之內容及性質類似，行銷
    管道相近，且服務對象亦相重疊，依一般社會通念及市場交易情形，應屬類似之
    服務，故系爭服務標章之申請註冊，自有違首揭法條之規定。
３、原告訴稱其為世界性電腦軟體程式知名廠商，且自創業以來即在設計產銷之軟體
    光碟上印製系爭服務標章圖樣乙節，姑不論實情如何，核與系爭服務標章有無違
    反首揭法條規定之認定無涉；又系爭服務標章既應依首揭法條之規定撤銷其審定
    ，其是否另有違同法條第七款及第十四款之規定，即無庸審究。
五、綜上所述，原告之陳詞均不可採，則被告所為系爭第一三四九○五號 「WAHOO」
    服務標章之審定應予撤銷之處分，揆諸首揭規定，並無違誤，訴願決定予以維持
    ，亦無不合。原告徒執前詞，訴請撤銷訴願決定及原處分，並無理由，應予駁回
    。
六、本件事證已臻明確，兩造其餘攻擊防禦方法與本件判決結果不生影響，故不逐一
    論述，併此敘明。
據上論結，本件原告之訴為無理由，爰依行政訴訟法第九十八條第三項前段、第二百
十八條，民事訴訟法第三百八十五條第一項前段判決如主文。
中    華    民    國      九十三      年      一      月      二十      日
                              臺 北 高 等 行 政 法 院 第 一 庭
                                    審 判 長 法    官 徐瑞晃
                                             法    官 李得灶
                                             法    官 吳慧娟
右為正本係照原本作成。
如不服本判決，應於送達後二十日內，向本院提出上訴狀並表明上訴理由，如於本判
決宣示後送達前提起上訴者，應於判決送達後二十日內補提上訴理由書（須按他造人
數附繕本）。
中    華    民    國      九十三      年      一      月      二十      日
                                             書 記 官 劉道文
